【裁判字號】    89,判,3617
【裁判日期】    891214
【裁判案由】    綜合所得稅
【裁判全文】
最  高  行  政  法  院  判  決                  八十九年度判字第三六一七號
    再 審 原 告  甲○○
    再 審 被 告  財政部臺灣省中區國稅局
    代   表  人  楊重華
右當事人間因綜合所得稅事件，再審原告對本院中華民國八十七年十二月十日八十七
年度判字第二五五三號判決提起再審之訴。本院判決如左：
    主  文
再審之訴駁回。
再審訴訟費用由再審原告負擔。
    事  實
緣再審原告七十九年度綜合所得稅結算申報，短報取自國防部中山科學研究院（下稱
中科院）之薪資所得計新臺幣（下同）一六○、一一六元，案經再審被告查得，核定
補徵稅額九、六○六元，再審原告不服，申經復查結果，未准變更，提起一再訴願，
遞遭決定駁回，提起行政訴訟，經本院以八十七年度判字第二五五三號（下稱原判決
）判決駁回。再審原告不服，主張原判決有行政訴訟法第二百七十三條第一項第一款
（即修正前行政訴訟法第二十八條第一款）之再審事由，提起再審之訴。茲摘兩造
訴辯意旨如次：
再審原告起訴意旨略謂︰一、財政部稅制委員會於七十九年、八十三年、八十七年所
編印各版新舊所得稅彙編中，分別以七十九年十月十八日台財稅第00000000
0號、八十三年八月三十一日台財稅第000000000號、八十七年九月二十一
日台財稅第八七一九六五三六六號函再三的向人民宣示，凡未編入該年度版之「本部
及各權責機關所對外發布舊函示，非經其重行核定，一律不再援引適用」，經遍查其
七十九年、八十三年、八十七年版之所得稅法令彙編中，皆未列入財政部六十八台財
稅三八五○一號函、行政院台八十四財三七○○七號函，依上開各年度版所得稅法令
彙編首揭各函示之意旨，應為無效之函示，必經各權責機關重新核定後，始重新生效
，是以財政部及行政院如欲起課中科院非軍職員工品位加給或技術津貼之稅賦，必須
立刻重新函示，方能起課，否則即違反「禁反言－政府機關言出必行，不能反悔」之
原則，而國家社會將在政府朝令夕改之狀況下，抗爭不斷，陷入混亂不安之局面。二
、本案爭議之要點之一為財政部及其所屬各區國稅局身為行政主管機關，雖得本於職
權依據所得稅法責成行政釋示聲明應稅之主張，但自六十八年稽徵機關函示徵免原則
以來至八十四年十月十七日確定應稅期間，中科院依徵免原則認定免稅，並多次向桃
園縣稅捐稽徵處及財政部北區國稅局據實說明，而主管機關除以右述七十九、八十三
、八十七年所得稅法令彙編之函示，及不作為之默示同意此部分免稅，導致長期以來
中科院員工信賴此等主張，認為財政主管機關以上開函示及不作為默示，乃基於行政
一體原則，授權國防部及中科院或其他公務機關之相互認定，並合於行政行為明確性
原則下，在實質上已存在信賴之法律效力，因而作成生涯規劃，處置財產（復無扣繳
憑單），故應有行政法上「信賴保護」原則之適用，依據鈞院七十六年度判字第四七
四號判決文示以「．．．不管行政機關之決定是否合法，除了重大且明顯之瑕疵或其
違法係可歸責於納稅義務人外，行政機關之行為一經表露於外，人民通常會對所造成
的法律狀態之存續寄以信賴，並以之作為依據，此種依據信賴，應受保護」，及一般
法學原理亦皆言「信賴保護原則」，係指人民信賴政府機關之決定，就其生活關係已
有適當之安排，政府機關應給予保護或給予合理補償而言。是以財稅機關在七十九、
八十三年版所得稅法令彙編中以首揭各函示之意旨及長期不作為之默示，所造成之財
政部六十八台財稅三八五○一號函無效之法律效力，應使中科院非軍職員工在八十四
年十一月十七日行政院台八十四財三七○○七號發布前享有「信賴保護」的利益，此
為財稅機關必須允諾的法律保護結果，實無關事業主（中科院）之承諾或應由事業主
負擔之稅賦，因此往前補課中科院非軍職員工五年稅之處分顯然違法。三、再按所得
稅法第九十四條第一項：「扣繳義務人於扣繳稅款時，應隨時通知納稅義務人，並依
本法第九十二條之規定，填具扣繳憑單發給納稅義務人，如原扣稅額與稽徵機關核定
稅額不符時，扣繳義務人於繳納稅款後，應將溢扣之款退還納稅義務人；不足之數由
扣繳義務人補繳，但扣繳義務人得向納稅義務人追償之。」明白規定扣繳義務人即中
科院院長及主辦會計，有先行代納稅義務人繳納之義務。固然同法第八十九條第二項
有「扣繳義務人未履行扣繳義務責任，而有行蹤不明或其他情事，致無從追究者，稽
徵機關得逕向納稅義務人徵收之」的述。卻完全不適用於中科院非軍職員工五年補
課稅案中，其理至明，因為中科院為國家機關，扣繳義務人承命行事，不敢稍有潛越
，復有國防部、行政院等上級機關可資追究，非無從也。更何況稅捐稽徵法第四十八
條之三（修正條文）復有「納稅義務人違反本法規定，適用裁處時之法律。但裁處前
之法律有利於納稅義務人者，適用最有利於納稅義務人之法律。」（從新從輕之原則
）及中央法規標準法第十八條「．．．但舊法規有利於當事人而新法規未廢除或禁止
所聲請事項，適用舊法規。」（從優原則）之立法旨意，皆明白律定認事用法原則，
必須優先考慮對人民（納稅義務人）最有利之部分後，仍然無法免除其責時，方得對
人民（納稅義務人）處分，此為先進民主國家所普遍遵行的原則（且所得稅法第九十
四條第一項為現行有效之法律。）所以財政部及其所屬各區國稅局，直接向中科院非
軍職員工追課五年稅之處分，顯然有違所得稅法第九十四條第一項法定之程序正義，
應請鈞院撤銷原處分。四、又財政部六十八年台財稅三八五○一號徵免原則，及行政
院台八十四財三七○○七號補充規定，明顯變更人民之權利、義務者，有牴觸中央法
規標準法第五條、第六條之意旨，復未遵第七條．．．並即送立法院之規定，亦明顯
有違程序上之正義。五、就稅法而言，稅捐稽徵法為規範所有稅法（關稅、礦稅除外
）之稽徵程序，相對於所得稅法單就個人綜合所得稅及營利事業所得稅所為單純規範
而言，則稅捐稽徵法為稅法之普通法，所得稅法為所得稅之特別法，無可置疑。所以
就中央法規標準法第十六條「法規對其他法規所規定之同一事項而為特別之規定者，
應優先適用之，其他法規修正後，仍應優先適用。」特別法優於普通法原則，顯然稅
捐稽徵法第二十一條第一項第一款、第三款之規定，目標顯然應為中科院，及其上級
機關國防部、行政院。六、綜上所述，財政部及其所屬各區國稅局認事用法反覆無常
，明顯違反稅捐稽徵的法定程序正義及信賴保護原則，不應補課五年稅，或其補課對
象應為中科院及上級機關國防部、行政院，而不是非軍職員工。為此尚請鈞院行言詞
辯論，並命中科院參加訴訟，請將原判決廢棄，並將原處分、復查決定、訴願及再訴
願決定均撤銷等語。
再審被告答辯意旨略謂：一、本件再審原告七十九年度綜合所得稅結算申報，經再審
被告所屬竹南稽徵所核定綜合所得總額六四八、九四四元，應補稅額九、六○六元，
再審原告不服，就核定其取自中科院之「技術津貼」一六○、一一六元項目，依法申
請復查，再審原告主張「技術津貼」不屬薪資所得為免稅所得，經查中科院所核發「
技術津貼」之性質，為經常性研究補助費給與，且按月按職級定額支給，依規定核屬
提供勞務取得之報酬為薪資所得；又根據行政院秘書長八十四年十月十七日台八十四
財三七○○七號函復國防部八十四年九月二日珍琥字第二二九一號函稱：「貴部報
院為中山科學研究院給付非軍職人員之科技品位加給暨技術津貼免扣繳所得稅一案，
與現行法令規定不合，奉示：本案應依法課徵所得稅．．．」，又依財政部八十五年
十二月五日台財稅第八五一九二八○九一號函示：「．．．中山科學研究院支付非軍
職人員『科技品位加給』暨『技術津貼』，既經查明係通案依職級按月定額給付，核
屬所得稅法第十四條第一項第三類之薪資所得．．．應依法課徵綜合所得稅。」初查
核定課徵綜合所得稅並無不合，復查後爰予維持，再審原告於訴願階段復主張行政命
令不可溯及既往，經查中科院所訂科技人員品位加給支給標準表及技術員薪給標準表
之等級，每月按職級定額領取科技品位加給或技術津貼，該院與其聘僱人員之約定事
項亦載明所指薪給除實物代金及眷補費外，包括全部給與，又財政部臺灣省北區國稅
局於八十二年間曾派員前往該院瞭解結果，該院支付非軍職人員之品位加給及技術津
貼係採按月給付方式，並非按研究計畫個案給付，復經中科院八十一年十一月三日八
十一訓誠字第一六八七三號函，說明該院各類薪資扣繳所得狀況，略以該院於年度開
始即訂有各項研究計畫，並按照研究計畫逐月實施。各項研究計畫除一般經費外，為
勵科技人員竭盡心智參與研發工作，另編列研發人員研究補助費及技術津貼。為便
利作業，研發人員研究補助費係採按月發放方式，再經由成本歸戶手續，回歸計畫預
算內（如研究補助費採個案給付，必將增加人力及作業之負擔，不符經濟效益）等語
，足見中科院給付非軍職員工之品位加給及技術津貼之所得，屬經常性補助費給與，
且依職級按月定額支給，為提供勞務所取得之報酬，依行為時所得稅法第四條第八款
但書及第十四條第三類規定，核非免稅之所得，再審被告於法定核課期間內依法發單
補徵稅款，並無不合。再審原告主張基於信賴利益不宜追溯補徵，於法無據。二、本
案課稅之依據係所得稅法之規定，而財政部六十八年台財稅三八五○一號函及行政院
台八十四財三七○○七號函僅係財政部及行政院對該稅法之補充解釋，即按現行所得
稅法對此相關之規定條文，係於五十二年制定迄今，對系爭「品位加給」及「技術津
貼」應依法課徵所得稅之規定並未修正，是系爭所得應合併申報課稅至臻明確，並不
因上述二函釋未列入所得稅法令彙編而改變其應課稅之事實，又依據所得稅法令彙編
審查說明二載明「本彙編對於釋示函令有左列情形之一者，不予編列．．．3.法有明
文毋庸再為釋示者。」其理甚明，綜上，再審被告依所得稅法規定補徵七十九年度綜
合所得稅，並無不合。三、基上論結，原處分、復查決定、訴願決定、再訴願決定及
原判決均無違誤，請求判決駁回再審之訴等語。
    理  由
按新行政訴訟法第二百七十三條第一項第一款所謂「適用法規顯有錯誤者」，係指原
判決所適用之法規與現行法規有所牴觸或有效之判例解釋有所違反者而言，至於事實
認定錯誤或法律上見解之歧異，不得謂為適用法規顯有錯誤。本件原判決係以：『按
中華民國政府或外國政府，國際機構、教育、文化、科學研究機關、團體，或其他公
私組織，為勵進修、研究或參加科學或職業訓練而給與之學金及研究、考察補助
費等所得，免納所得稅。但受領之學金或補助費，如係為授與人提供勞務所取得之
報酬，不適用之，為行為時所得稅法第四條第八款所規定。又凡公、教、軍、警、公
私事業職工薪資及提供勞務者之所得，為薪資所得，該項所得之計算，以在職務上或
工作上取得之各種薪資收入為所得額；前項薪資包括薪金、俸給、工資、津貼、歲費
、金、紅利、各種補助費及按月或按年分期給付之退休金或養老金。但為雇主之目
的，執行職務而支領之差旅費、日支費及加班費不超過規定標準者，及依同法第四條
規定免稅之項目，不在此限，復為同法第十四條第一項第三類所明定。本件原告（即
再審原告，下同）七十九年度綜合所得稅結算申報，被告（即再審被告，下同）初查
以其漏報取自中科院之薪資所得一六○、一一六元，乃核定補徵稅額九、六○六元。
原告不服，以系爭所得係研究補助費，依行為時所得稅法第四條第八款規定，應屬免
稅所得，且系爭所得係依研究計畫專案申請及依各員工參與程度分別計算發放，並非
定額給付，於會計上採按月給付僅屬權衡變通辦法，其性質符合財政部六十八年十一
月三十日台財稅字第三八五○一號函釋，稽徵機關逐年至中科院查閱相關會計資料，
亦對系爭所得未予扣繳一節未予置理，中科院據以認定系爭研究補助費係屬免稅所得
，應屬合法適當，稽徵機關於經過數年後始為應稅主張，有違信賴原則云云，申經復
查結果，以原告七十九年度領取中科院薪資所得一六○、一一六元，該筆所得係中科
院給付非軍職員工之品位加給及技術津貼，屬經常性研究補助費給與，且依職級按月
定額支給，為提供勞務取得之報酬，核非免稅之薪資所得，原核定予以併課原告當年
度綜合所得稅，並無違誤。系爭所得非屬行為時所得稅法第四條第八款規定之免稅所
得，所訴稅捐稽徵機關就中科院給付之品位加給或技術津貼核課徵免原則標準不一，
請認定其研究補助費為免稅所得一節，核無足採，乃未准變更。至原告起訴主張：就
中科院之命名、成立背景及動機以及三十年來之研發成就，自有憲法第一百六十五條
、第一百六十六條、第一百六十七條所定獎勵措施引伸出之租稅優惠免稅規定之適用
。所得稅法第四條第八款但書牴觸憲法。中科院給予科技人才之品位加給或技術加給
，不論發給之形式如何，皆有上述憲法規定引伸出租稅優惠免稅規定之適用。而財政
部（六十八）台財稅字第一一二○四、第三八五○一號函，仍確定依上述租稅優惠予
以免稅，中科院亦始終未開立扣繳憑單，稽徵機關逐年審查該院預算亦未予置喙。信
賴保護原則因而確定。嗣縱認原先之承諾有更改必要，亦必採不溯既往原則云云。惟
查憲法規定提高從事教育、科學等工作者之待遇，並不表示該項工作者其所得享有免
稅之特權。原告指所得稅法第四條第八款但書之規定違憲云云，要無可取。又本件中
科院之預算雖分別依計畫編列人事費支應其員工之各項給與，但實際上領受「品位加
給」或「技術津貼」之非軍職人員，無論配屬之單位參與不同計畫，均依該院所訂「
科技人員品位加給支給標準表」、「技術員薪給標準表」之等級，每月按級定額領取
科技品位加給或技術津貼。且該院與其聘僱人員之約定事項亦載明所指薪給，除實物
代金及眷補費外，包括全部給與，其非軍職人員所領受之科技品位加給或技術津貼，
核屬因提供勞務所取得之報酬，應無行為時所得稅法第四條第八款免納所得稅規定之
適用。況被告於八十二年間派員前往該中科院瞭解結果，其支付非軍職人員之科技品
位加給及技術津貼確係按月給付方式，復經中科院八十一年十一月三日（八一）訓誠
字第一六八七三號函致被告，說明該院各類薪資扣繳所得稅狀況：「以該院於年度開
始即訂有各項研究計畫，並按照研究計畫逐月實施。各項研究計畫除一般經費外，為
獎勵科技人員竭盡心智參與研發工作，另編列研發人員研究補助費及技術津貼。為便
利作業，研發人員研究補助費係採按月發放方式，再經由成本歸戶手續，回歸計畫預
算內（研究補助費採個案給付，必將增加人力及作業之負擔，不符經濟效益）」等語
。足見中科院給付非軍職員工之品位加給及技術津貼之所得，屬經常性研究補助費給
與，且依職級按月定額支給，為提供勞務所取得之報酬，依行為時所得稅法第四條第
八款但書及第十四條第一項第三類之規定，核非屬免稅之所得。系爭應納稅款，既未
逾稅捐稽徵法第二十一條所定核課期間，被告依上開所得稅法規定、發單補徵稅款，
核與租稅法定之原則無違。至所稱信賴保護原則，係指人民信賴政府機關之決定，就
其生活關係已有適當之安排，應給予保護或給予合理補償而言。本件財政部（六十八
）台財稅字第三八五○一號函釋說明：「一、凡依職級按月定額發給者，應屬各該研
究人員之薪資所得，應於給付時應依法辦理扣繳，所得人並應於年度結算申報時合併
申報課稅。二、如係按研究計劃個案給付、並非通案按職級按月給付者，則為研究補
助費，依法可免納所得稅。三、如屬第一種情形，中科院以往未依法扣繳，所得人以
往年度亦未申報納稅者，應即請中科院轉知各所得人自行向稽徵機關補報並補繳應納
稅款，可免予處罰，自六十九年一月起，中科院應於給付時依法扣繳，所得人應於每
年終後合併申報綜合所得稅。．．．」並未就系爭依職級按月定額發給之所得為應予
免稅之承諾，自無信賴保護原則之適用。是原告應依規定申報系爭所得而未申報，被
告依首揭規定補徵漏報稅款九、六○六元，一再訴願決定遞予維持，均無違誤。原告
起訴意旨，難謂有理，應予駁回。又本件事實已臻明確，原告請行言詞辯論，核無必
要，併此明。』為由，乃依修正前行政訴訟法第二十六條後段，判決駁回再審原告
在前訴訟程序之訴。核其所適用之法規與該案應適用之現行法規並無違背，與解釋判
例，亦無牴觸，並無所謂適用法規顯有錯誤之情形；再審原告以前揭事實欄所載理由
，主張原判決適用法規顯有錯誤，核屬法律上見解之歧異；從而再審原告主張原判決
有行政訴訟法第二百七十三條第一項第一款（即修正前行政訴訟法第二十八條第一款
）之再審事由提起本件再審之訴，揆諸首揭說明，殊難認有再審理由，應予駁回。本
件事證已臻明確，已無行言詞辯論及命中科院參加訴訟之必要，併此明。
據上論結，本件再審之訴為無理由，爰依行政訴訟法施行法第二條、行政訴訟法第二
百七十八條第二項、第九十八條第三項前段，判決如主文。
中    華    民    國     八十九      年     十二     月      十四       日
                    最 高 行 政 法 院  第 四 庭
                                審 判 長 法  官      葉  振  權
                                         法  官      林  清  祥
                                         法  官      吳  錦  龍
                                         法  官      劉  鑫  楨
                                         法  官      吳  明  鴻
右  正  本  證  明  與  原  本  無  異
                                         法院書記官  陳  盛  信
中    華    民    國     八十九      年     十二     月      十五       日


司法院資訊處製作；財團法人民間司法改革基金會備份。
